臺灣高等法院高雄分院刑事判決　　　　　　　　　九十二年度上易字第一六二二號
　 上　訴　人
　 即 自 訴人　 甲○○
　 上　訴　人
　 即　被　告　 乙○○○
　 選任辯護人　 周俊源
右上訴人因被告偽造文書案件，不服臺灣高雄地方法院九十二年度自字第二五二號中
華民國九十二年十一月十二日第一審判決，提起上訴，本院判決如左：
      主  文
上訴駁回。
      事  實
一、乙○○○與甲○○於民國（以下同）七十年三月一日訂立房地買賣契約，約定甲
    ○○以新台幣（下同）三百九十萬元之價額，向乙○○○購買坐落高雄市○○○
    段一三二之九四、同段一三二之九五地號二筆土地（上開二筆土地地號重測後已
    改為新興區○○段○○段第一四八八號及同段第一四八九號，另一三二之九五地
    號土地下稱系爭土地），及坐落上開大港埔段一三二之九四地號即門牌號碼高雄
    市新興區○○○路二ＯＯ號房屋一棟，甲○○於付清土地及房屋價金後，乙○○
    ○即將上開三筆不動產所有權狀均交予甲○○收執，甲○○並於七十年六月十日
    ，將上開大港埔段一三二之九四地號土地及房屋移轉過戶至買者名下，惟系爭土
    地則因甲○○無法負擔土地增值稅，遂未移轉過戶，擬俟日後甲○○繳清土地增
    值稅後再予過戶。詎乙○○○明知系爭一三二之九五號土地之土地所有權狀，已
    交予甲○○收執，並未遺失，竟基於使公務員登載不實事項之故意，委由不知情
    之代書許明福，於九十一年七月三十一日，至高雄市政府地政處新興地政事務所
    ，以系爭土地之土地所有權狀遺失為由，申請補發，致承辦公務員未察，將此不
    實事項登載於該管公務員職務上所掌之土地登記申請書及相關簿冊上，並依其申
    請，補發系爭土地之土地所有權狀予乙○○○，足以生損害於地政機關管理之正
    確性及甲○○。嗣於九十一年七、八月間，甲○○欲辦理系爭土地移轉過戶時，
    發現乙○○○申請系爭土地所有權狀之遺失補發，始知上情。
二、案經甲○○向本院提起自訴。
      理  由
壹、程序部分：
一、按自訴，應向管轄法院提出自訴狀為之。且自訴狀應記載下列事項：（一）被告
    之姓名、性別、年齡、住所或居所，或其他足資辨別之特徵。（二）犯罪事實及
    證據並所犯法條。前項犯罪事實，應記載構成犯罪之具體事實及其犯罪之日、時
    、處所、方法，刑事訴訟法第三百二十條定有明文。經查，自訴人甲○○已於刑
    事自訴狀中載明上揭被告之犯罪事實經過，並於九十二年九月三十日本院審理時
    ，明確指訴被告上揭犯行係觸犯刑法偽造文書罪等語。自訴人雖未明確指出被告
    所犯係刑法第二百十四條之罪，惟自訴人並非具有法律專業素養之律師，並不能
    強求其必須明確指出被告所犯法條，且自訴人已明確指訴被告乙○○○之犯罪事
    實經過與所犯罪名為偽造文書，並不影響被告乙○○○答辯之權利，是辯護人辯
    稱自訴人未具體指明被告之犯罪事實及所犯法條云云，不足為採。
二、次按憲法第十六條規定人民有訴訟之權，乃屬人民在司法上之受益權，包括人民
    得依法定程序提起及實施訴訟之制度性保障。人民已依法取得之訴訟權，即屬其
    合法正當之信賴利益，自不得因嗣後法律之修正而予剝奪，而自訴行為是否合法
    ，係以提起時之法律規定為準，其提起時為法所准許者，既屬合法之自訴，自不
    因嗣後法律修正對自訴權之行使更有所限制而受影響。此依刑事訴訟法施行法第
    七條第三項後段「修正刑事訴訟法施行前已依法定程序進行之訴訟程序，其效力
    不受影響。」所定舊程序從舊法之原則予以解釋，可得相同之結論。是本件自訴
    人提起自訴時係九十二年七月二日，依當時舊刑事訴訟法第三百十九條規定，並
    未需委任律師行之，參照前揭說明，自不得因嗣後於九十二年九月一日修正施行
    之刑事訴訟法第三百十九條第二項：「自訴之提起，需委任律師行之。」之規定
    ，而認本件自訴人提起自訴不合法。從而，辯護人辯稱本件自訴人未委任律師代
    理，其程序不合法云云，亦不足為採。
三、本件買賣系爭土地當事人，確係本件自訴人與被告乙○○○，業據自訴人指訴屬
    實，被告於本院審理中亦不否認，雖被告乙○○○所提房屋土地買賣契約書上所
    載買賣雙方係被告乙○○○與自訴人之夫張富雄，惟證人張富雄已於原審審理中
    陳稱：因當時並未特定是要以誰名義當買受人，故先寫我名字，後來登記時才決
    定用自訴人名字等語屬實，是解釋契約，應探求當事人真意，依前揭被告乙○○
    ○、自訴人及證人供述，本件買賣契約雙方應係被告與自訴人無誤，故依自訴人
    所指訴被告乙○○○所為前揭使公務員登載不實之犯行，自訴人自屬本件犯罪被
    害人，而得提起本件自訴。辯護人辯稱自訴人非本件被害人，不得提起自訴云云
    ，亦不足採。
貳、實體部分：
一、訊據被告乙○○○固不否認其有於右揭時地辦理系爭土地所有權狀補發之事實，
    惟矢口否認有何右揭使公務員登載不實之犯行，辯稱：我當時只有賣大港埔段一
    三二之九四地號土地及房屋予自訴人甲○○，並沒有賣系爭土地，後來我找不到
    系爭土地所有權狀，我才申請補發云云。惟查：
（一）右揭事實，業據自訴人於原審及本院審理中指訴甚詳，復有自訴人所提出公證
      書、建築改良物買賣所有權移轉契約書、土地買賣所有權移轉契約書、存證信
      函、土地登記申請書各一份及系爭土地所有權狀一紙在卷可憑。
（二）被告乙○○○雖另提出房屋土地買賣契約書一份（該契約書買賣雙方係記載自
      訴人與張富雄），辯稱當時僅有出售大港埔段一三二之九四地號土地與房屋，
      並無系爭土地，權狀是不小心夾在文件中交給自訴人等語，觀之該買賣契約書
      土地部分雖確僅記載一三二之九四地號，惟證人張富雄於原審審理中已證述：
      當時係我代理自訴人與被告乙○○○訂立契約，且契約書內容亦係我書寫，可
      能是我漏寫系爭土地，但當時是言明系爭土地也包含在內等語。況被告並不否
      認當時為辦理移轉過戶，有將其所有之印鑑、身分證等證件交予自訴人辦理移
      轉過戶等情，若自訴人確係如被告所言，係因被告乙○○○之不注意而持有系
      爭土地之土地所有權狀，衡情自訴人應會交還權狀，或意圖不法所有，於七十
      年三月一日訂約之後，即將系爭土地亦一併辦理移轉，然自訴人只移轉一三二
      之九四地號土地與房屋，並未返還系爭土地之所有權狀，亦未將系爭土地辦理
      移轉，是本案應以自訴人所指稱：係因當時無法負擔系爭土地之增值稅才未辦
      理移轉等語，較合情理，而堪採信，被告乙○○○所辯與常情不符。又被告乙
      ○○○並不否認自訴人所持有系爭土地所有權狀之真正，被告乙○○○既辯稱
      未出賣系爭土地予自訴人甲○○，則就自訴人甲○○為何會持有系爭土地所有
      權狀，被告乙○○○卻供稱：我不知道，也許是不小心夾在買賣文件上云云，
      查眾人皆知土地所有權狀係重要證明文件，一般人均會妥善保存，豈有如被告
      乙○○○空泛辯稱：不知道為何會在自訴人手中云云，且在本件系爭土地買賣
      時起至被告辦理系爭土地補發土地所有權狀時止，整整二十年時間裡，被告乙
      ○○○均未發現所有權狀已遺失？實不合常理，又證人蔡金五雖陳稱：一三二
      之九五號土地未出賣等語，惟蔡金五是被告乙○○○之夫，其證詞難免偏頗，
      自不足採。是應以自訴人所指訴被告乙○○○有將系爭土地出賣，才將系爭土
      地所有權狀交付與伊收執等語，較符合常理，應可採信，上開買賣契約書尚不
      能為被告有利之認定。
    綜上所述，因土地所有權狀是重要文件，應無不小心夾在文件中交給自訴人甲○
    ○之理，且該權狀在自訴人甲○○手中達廿年，被告乙○○○長久未發現所有權
    狀已遺失，亦不合常理，足証被告乙○○○明知已將系爭土地出賣予自訴人，並
    將所有權狀交予自訴人收執，並未遺失，卻於上揭時地，謊稱系爭土地所有權狀
    遺失，而辦理土地所有權狀遺失補發，其所為已影響地政機關管理土地之正確性
    ，且侵害自訴人甲○○因買賣關係所取得權狀之權益，事証明確，被告乙○○○
    所辯係事後卸責之詞，不足採信，其犯行已堪認定。
二、核被告乙○○○所為，係犯刑法第二百十四條之明知為不實事項，而使公務員登
    載不實罪。被告乙○○○利用不知情之許明福，代理其辦理本件系爭土地所有權
    狀遺失補發，應論以間接正犯。
三、刑法第二百十四條、第四十一條第一項前段，罰金罰鍰提高標準條例第一條前段
    、第二條規定，並審酌被告乙○○○係辦理土地所有權狀遺失補發，並未直接造
    成土地所有權之得喪變更，及其犯罪手段、動機與其他一切情狀，量處拘役五十
    日，並諭知如易科罰金以三百元折算一日。經核原判決認事用法並無不合，量刑
    亦屬適當，自訴人甲○○上訴指摘原判決量刑過輕，被告乙○○○上訴否認犯罪
    ，俱為無理由，均應予駁回。
據上論結，應依刑事訴訟法第三百六十八條，判決如主文。
中    華    民    國      九十三      年      一      月     二十七     日
                              臺灣高等法院高雄分院刑事第九庭
                                  審判長法官  張明松
                                        法官  任森銓
                                        法官  張盛喜
右正本證明與原本無異。
不得上訴。
                                  法院書記官  楊茱宜
中    華    民    國      九十三      年      一      月      二十七    日
附錄法條：
中華民國刑法第二百一十四條
(使公務員登載不實罪)
明知為不實之事項，而使公務員登載於職務上所掌之公文書，足以生損害
於公眾或他人者，處三年以下有期徒刑、拘役或五百元以下罰金。
